---
title: "CLEANDATA"
output: html_document
date: "2022-11-26"
---


```{r include=FALSE}
#LIBRERÍAS PRIMORDIALES:
library(rio)
library(dplyr)
```

```{r include=FALSE}
#DATAS:
IDHDESDATA = import("https://raw.githubusercontent.com/Gbaldeonb/Estadistica/main/IDH%20ajusted%20des.csv")

DIVELTDATA = import("https://raw.githubusercontent.com/Gbaldeonb/Estadistica/main/Division%20Elites.csv")

LEGESTDATA = import("https://raw.githubusercontent.com/Gbaldeonb/Estadistica/main/Legitimidad%20Estatal.csv")

SERVPBDATA = import("https://raw.githubusercontent.com/Gbaldeonb/Estadistica/main/Servicios%20Publicos.csv")

PROCESDATA = import("https://raw.githubusercontent.com/Gbaldeonb/Estadistica/main/Proceso%20electoral.csv")

FREEXPDATA = import("https://raw.githubusercontent.com/Gbaldeonb/Estadistica/main/Freedom%20of%20Expression%202021.csv")

#DATA PAÍSES
ISODATA = import("https://raw.githubusercontent.com/Gbaldeonb/Estadistica/main/ISODATA.csv")

#DATA VARIABLE DEPENDIENTE
INDFELDATA = import("https://raw.githubusercontent.com/Gbaldeonb/Estadistica/main/Indice%20de%20Felicididad%20(2022).csv")
```

**VISUALIZANDO DATAS**

VISUALIZANDO DATA DE LA VARIABLE DEPENDIENTE: HAPPINESS INDEX
```{r include=FALSE}
#Eliminar columnas innecesarias
INDFELDATA$`Happiness 2020`=NULL
INDFELDATA$`Rank`=NULL
INDFELDATA$`Score Change`=NULL
#Cambiar nombres
colnames(INDFELDATA) = c("Country","Hapiness_index")
#Cambiando nombre de casos
INDFELDATA[INDFELDATA$Country=='Eswatini','Country']='Swaziland'
INDFELDATA[INDFELDATA$Country=='Burma','Country']='Myanmar'
```

```{r echo=FALSE}
head(INDFELDATA)
```
  Interpretación: La data de la variable Índice de Felicidad cuenta con los resultados de 149 países. Los puntajes de los países se encuentran en una escala de 0-10 en base a una encuesta respecto a la calidad de vida, donde 1 es menos feliz y 10 es más feliz.
  
VISUALIZANDO DATA VARIABLE INDEPENDIENTE 1: Inequality_adjusted_HDI
```{r include=FALSE}
#eliminar variables innecesarias
IDHDESDATA$V1=NULL
IDHDESDATA$V3=NULL
IDHDESDATA$V5=NULL
IDHDESDATA$V6=NULL
IDHDESDATA$V7=NULL
IDHDESDATA$V8=NULL
IDHDESDATA$V9=NULL
IDHDESDATA$V10=NULL
IDHDESDATA$V11=NULL
#renombrando variables
colnames(IDHDESDATA) = c("Country","Inequality_adjusted_HDI")
#eliminar filas innecesarias
IDHDESDATA = IDHDESDATA[-1,]
IDHDESDATA = IDHDESDATA[-1,]
IDHDESDATA = IDHDESDATA[-1,]
#Cambiar nombre a Rusia y Cabo Verde
IDHDESDATA[IDHDESDATA$Country=='Russian Federation','Country']='Russia'
IDHDESDATA[IDHDESDATA$Country=='Cabo Verde','Country']='Cape Verde'
IDHDESDATA[IDHDESDATA$Country=="Côte d'Ivoire",'Country']='Ivory Coast'
IDHDESDATA[IDHDESDATA$Country=='Syrian Arab Republic','Country']='Syria'
IDHDESDATA[IDHDESDATA$Country=='Türkiye','Country']='Turkey'
```

```{r echo=FALSE}
head(IDHDESDATA)
```
  Interpretación: La data de la variables IDH ajustado por desigualdad contiene los puntajes de 185 países por medio de una escala que va de 0-1. En donde un valor más cercano a 1 significa que el país tiene un buen Índice de Desarrollo Humano y menos desigualdad en su país. Entonces, la ecuación sería: IDH/ un factor de desigualdad mayor a 1.
  
VISUALIZANDO DATA VARIABLE INDEPENDIENTE 2: Factionalized_elites
```{r include=FALSE}
#eliminar variables innecesarias
DIVELTDATA$`Global rank`=NULL
DIVELTDATA$`Available data`=NULL
#renombrando variables
colnames(DIVELTDATA) = c("Country","Factionalized_elites")
summary(DIVELTDATA)
```

```{r echo=FALSE}
head(DIVELTDATA)
```
  Interpretación: La data de la variable División e Elites cuenta con 177 resultados de países. Esta variable tiene una escala de 0-10, donde 0 significa división de elites baja y 10 por ende, es división de elites alta.
  
VISUALIZANDO DATA VARIABLE INDEPENDIENTE 3: State_legitimacy
```{r include=FALSE}
#renombrando variables
colnames(LEGESTDATA)[1] = "Country"
colnames(LEGESTDATA)[2] = "State_legitimacy"
#eliminando columnas innecesarias
LEGESTDATA = LEGESTDATA[c(1,2)]
LEGESTDATA[LEGESTDATA$Country=='DR Congo','Country']='Democratic Republic of the Congo'
LEGESTDATA[LEGESTDATA$Country=='Republic of Congo','Country']='Republic of the Congo'
LEGESTDATA[LEGESTDATA$Country=='S.T.&Principe','Country']='Sao Tome and Principe'
```

```{r echo=FALSE}
head(LEGESTDATA)
```
  Interpretación: La variable de Legitimidad Estatal cuenta con resultados de 177 países, y contiene una escala de 0-10. En principio, la escala bajada de internet estaba distribuida de tal forma que el 0 significaba mayor Legitimidad Estatal y el 10, por ende, significaba menor Legitimidad Estatal. Sin embargo, por motivos de practicidad, decidimos normalizar el rango de la variable al invertir la escala. Es decir, ahora 0 significa menor Legitimidad Estatal y 10 significa mayor Legitimidad Estatal bajo los resultados de la encuesta en la población de los países encuestados.
  
VISUALIZANDO DATA VARIABLE INDEPENDIENTE 4: Public_Services
```{r include=FALSE}
#renombrando variables
colnames(SERVPBDATA)[3] = "rank"
colnames(SERVPBDATA)[1] = "Country"
colnames(SERVPBDATA)[2] = "Public_Services"
#eliminanado columnas innecesarias
SERVPBDATA = SERVPBDATA[-c(3,4)]
SERVPBDATA[SERVPBDATA$Country=='R. of Congo','Country']='Republic of the Congo'
SERVPBDATA[SERVPBDATA$Country=='DR Congo','Country']='Democratic Republic of the Congo'
SERVPBDATA[SERVPBDATA$Country=='S.T.&Principe','Country']='Sao Tome and Principe'
```

```{r echo=FALSE}
head(SERVPBDATA)
```
  Interpretación: La variable de Servicios Públicos cuenta con resultados de 177 países, y  tiene una escala de 0-10. En principio, la escala de la variable bajada de internet estaba distribuida de tal forma que el 0 equivalía a mayor Servicios Públicos en el país y el 10 equivalía  a menor Servicios Públicos. No obstante, nos pareció mas práctico invertir la escala de la variable y, por ende, normalizar su rango. Es decir, ahora 0 significa menor Servicios Públicos y 10 significa mayor Servicios Públicos bajo los resultados de la encuesta en la población de los países encuestados.
  
VISUALIZANDO DATA VARIABLE INDEPENDIENTE 5: Free_expression
```{r include=FALSE}
#Eliminanado filas innecesarias
FREEXPDATA$`Upper bound 2021`=NULL
FREEXPDATA$`Lower bound 2021`=NULL
colnames(FREEXPDATA) = c("Country","Freexpre_index")
#Eliminando NA`s
FREEXPDATA=FREEXPDATA[!is.na(FREEXPDATA$Freexpre_index),]
#reordenar el numero de variables
row.names(FREEXPDATA)=NULL
#Salvando el Congo
FREEXPDATA[FREEXPDATA$Country=='Democratic Republic of Congo','Country']='Democratic Republic of the Congo'
FREEXPDATA[FREEXPDATA$Country=="Congo",'Country']='Republic of the Congo'
FREEXPDATA[FREEXPDATA$Country=="Cote d'Ivoire",'Country']='Ivory Coast'
```

```{r echo=FALSE}
head(FREEXPDATA)
```
  Interpretación: La data de la variable Libertad de Expresión cuenta con 199 resultados de países. Esta variable tiene una escala de 0-1, donde 0 significa  baja Libertad de Expresión en el país encuestado y 10, por ende, es alta Libertad de Expresión en el país.
  
VISUALIZANDO DATA VARIABLE INDEPENDIENTE 6: Electoral_Process_and_pluralism
```{r include=FALSE}
#renombrando variables
colnames(PROCESDATA)[1] = "rank"
#eliminando columnas innecesarias
PROCESDATA = PROCESDATA[c(3,7)]
#renombrando variables
colnames(PROCESDATA) = c("Country","Electoral_Process_and_pluralism")
#cambiando nombres
PROCESDATA[PROCESDATA$Country=='Czech Republic','Country']='Czechia'
```

```{r echo=FALSE}
head(PROCESDATA)
```
  Interpretación: La data de la variable Proceso Electoral y Pluralismo cuenta con los resultados de 167 países donde se realizó la encuesta. Los puntajes de los países se encuentran en una escala de 0-10 en base a una encuesta respecto al pluralismo en las elecciones del país. Donde 1 es menor pluralismo en las elecciones y 10 es mayor pluralismo.

```{r include=FALSE}
#VISUALIZANDO ISO DATA 
colnames(ISODATA) = c("name","Country", "iso2", "iso3")
ISODATA$name=NULL
ISODATA$iso2=NULL
#Salvando Namibia
ISODATA[ISODATA$Country=='Namibia','iso3']= 'NA'
```

VISUALIZANDO EL MERGE
```{r include=FALSE}
data_resultado1=inner_join(DIVELTDATA,IDHDESDATA ,by="Country")
data_resultado2=inner_join(data_resultado1,LEGESTDATA ,by="Country")  
data_resultado3=inner_join(data_resultado2,PROCESDATA ,by="Country") 
data_resultado4=inner_join(data_resultado3,SERVPBDATA ,by="Country") 
data_resultado5=inner_join(data_resultado4,FREEXPDATA ,by="Country") 
data.final=inner_join(data_resultado5,INDFELDATA ,by="Country")
head(data.final)
```

```{r include=FALSE}
#VIENDO EL STR DE TODA LA DATA
#cambiamos las variables de "chr" a numeric
data.final[,-1]=lapply(data.final[,-1], as.numeric)

#verificamos
str(data.final)

#normalizando el rango (Public Services)
data.final$Public_Services_r=data.final$Public_Services - 10
data.final$Public_Services_r=data.final$Public_Services_r * -1
summary(data.final$Public_Services_r)

#normalizando el rango (State legitimacy)
data.final$State_legitimacy_r=data.final$State_legitimacy - 10
data.final$State_legitimacy_r=data.final$State_legitimacy_r * -1
summary(data.final$State_legitimacy_r)

#Borrando columnas
data.final$Public_Services=NULL
data.final$State_legitimacy=NULL
#Cambiando nombres
colnames(data.final) = c("Country","Factionalized_elites", "Inequality_adjusted_HDI", "Electoral_Process_and_pluralism", "Freedom_expression", "Hapiness_index", "Public_Services", "State_legitimacy")
str(data.final)
```

```{r echo=FALSE}
head(data.final)
```
  Interpretación: En el merge de las 7 variables, se puede ver que nos hemos quedado con los resultados de 135 países. Es decir, se han perdido 14 países de la variable índice de felicidad, 50 de la variable IDH ajustado a la desigualdad, 42 de la división de élites al igual que en legitimidad Estatal y servicios públicos, 64 países en libertad de expresión, y por último,se  perdieron 32 países en la variable proceso electoral y pluralismo. Entre los países que se han eliminado se encuentran, Bahrain, Barbados, Botswana, Cuba, Guinea Ecuatorial, Fiji, Kosovo, Kuwait, Lebanon, Libya, Malasia, Maldivas, Corea del Norte, Oman, Palestina, Arabia Saudi, Somalia, Siria, Zanzibar, Vanuatu, entre otros. Varios de los países perdidos pertenecen a África, el medio Oriente o al Sudeste Asiático. Esto puede ser debido a que varios de estos países son países de muy difícil acceso o que no permiten la recolección de información sobre su territorio. Esta pérdida de información podría estar relacionada con un tipo de regimen autoritario o conflictos internos en el país.

